---
title: "Integral. Výpočet plochy pod krivkou"
author: "Daniil Haidukevich"
format:
  revealjs:
    scrollable: true
    embed-resources: true
  dashboard: default
---

# Motivácia

Pri mnohých praktických problémoch potrebujeme určiť veľkosť oblasti ohraničenej grafom funkcie. Napríklad vo fyzike môže takáto plocha predstavovať prejdenú dráhu, v ekonómii celkový zisk a v štatistike pravdepodobnosť určitej udalosti. Na riešenie podobných úloh sa využíva určitý integrál.

Cieľom projektu je ukázať, ako možno pomocou integrálov vypočítať plochu pod krivkou a ako tento výpočet realizovať v programovacom jazyku R.

# Matematické pozadie
## Primitívna funkcia

Primitívnou funkciou k funkcii $f(x)$ nazývame funkciu $F(x)$, pre ktorú platí

$$
F'(x)=f(x).
$$

Množinu všetkých primitívnych funkcií zapisujeme pomocou neurčitého integrálu

$$
\int f(x),dx = F(x)+C.
$$

## Určitý integrál

Určitý integrál na intervale $[a,b]$ zapisujeme

$$
\int_a^b f(x),dx.
$$

Jeho hodnota predstavuje obsah oblasti medzi grafom funkcie a osou $x$.

Podľa základnej vety integrálneho počtu platí

$$
\int_a^b f(x),dx = F(b)-F(a),
$$

kde $F$ je primitívna funkcia k $f$.

Riešený príklad

Budeme skúmať funkciu

$$
f(x)=x^2
$$

na intervale $[-1,2]$.

Analytický výpočet:

$$
\frac{8}{3}-\left(-\frac{1}{3}\right)
$$




Presná hodnota plochy pod krivkou je teda rovná 3.

# Implementácia v jazyku R
## Výpočet integrálu:

```{r}
f <- function(x){
  x^2
}
integrate(f, lower = -1, upper = 2)
```

Výstup programu potvrdí analyticky získaný výsledok.

## Grafická interpretácia

Nasledujúci graf znázorňuje funkciu $f(x)=x^2$ a oblasť, ktorej obsah vypočítavame pomocou určitého integrálu.

```{r}
library(ggplot2)

x <- seq(-1, 2, length.out = 1000)

ggplot(data.frame(x=x, y=f(x)),
       aes(x,y)) +
  geom_area(fill="lightblue", alpha=0.5) +
  geom_line(linewidth=1) +
  theme_minimal()
```
  
## Aproximácia pomocou obdĺžnikov

Integrál môžeme chápať aj ako limitu súčtu obsahov obdĺžnikov.

Pre interval rozdelený na $n$ častí platí

$$
\int_a^b f(x),dx \approx
\sum_{i=1}^{n}f(x_i)\Delta x.
$$

## Implementácia:

```{r}
rect_integral <- function(f, a, b, n){

  dx <- (b-a)/n
  x <- seq(a, b-dx, by=dx)

  sum(f(x)*dx)
}

exact <- integrate(f, -1, 2)$value
approx <- rect_integral(f, -1, 2, 1000)

exact
approx
```

Pri dostatočne veľkom počte obdĺžnikov sú obe hodnoty takmer rovnaké.

# Praktické využitie integrálov

Integrály sa používajú v mnohých oblastiach:

výpočet obsahov a objemov,
fyzika (práca, energia, dráha),
pravdepodobnosť a štatistika,
ekonómia a financie,
technické simulácie.

Ich význam preto ďaleko presahuje samotnú matematiku.

# Zhrnutie

Projekt ukázal využitie určitého integrálu pri určovaní plochy pod krivkou. 
Najprv sme riešili problém analyticky, následne sme použili funkcie jazyka R a 
nakoniec sme výsledok aproximovali numerickou metódou obdĺžnikov. 
Získané výsledky potvrdili správnosť teoretických poznatkov a demonštrovali 
praktické využitie integrálov pri riešení reálnych problémov.