---
title: "Integral. Výpočet plochy pod krivkou"
author: "Daniil Haidukevich"
date: "2026-04-26"
format:
  html:
    toc: true
    toc-location: left
  pdf:
    toc: true
---

# Úvod

Integrálny počet patrí medzi základné oblasti matematickej analýzy a predstavuje jeden z najdôležitejších nástrojov na opis a riešenie problémov v prírodných aj technických vedách. Pomocou integrálov vieme určovať plochy pod krivkami, objemy telies, ale aj modelovať rôzne fyzikálne a ekonomické javy.

Integrál úzko súvisí s deriváciou, pričom tieto dve operácie sú navzájom prepojené prostredníctvom základnej vety analýzy. Zatiaľ čo derivácia popisuje zmenu funkcie, integrál nám umožňuje túto zmenu „sčítať“ a získať celkový výsledok.

Cieľom tohto projektu je vysvetliť základné pojmy súvisiace s integrálmi, ukázať ich praktické využitie a demonštrovať výpočty pomocou programovacieho jazyka R. Okrem analytického riešenia sa zameriame aj na numerické metódy a grafickú vizualizáciu, ktoré pomáhajú lepšie pochopiť význam integrálu v praxi.

# Teória

## Neurčitý integrál

**Definícia:** Funkcia $F$ sa nazýva primitívna funkcia k funkcii $f$ na otvorenom intervale $I$, ak platí $F' = f$ na intervale $I$.

$$
\int f(x) \, dx = F(x) + c
$$

kde $c \in \mathbb{R}$

## Určitý integrál

Určitý integrál funkcie $f(x)$ na intervale $[a, b]$ je definovaný ako:

$$
\int_a^b f(x) \, dx \approx \lim_{n \to \infty} \sum_{i=1}^n f(x_i^*) \cdot \Delta x
$$ {#eq-integral}

kde:

-   $\Delta x = \frac{b - a}{n}$  je šírka každého podintervalu

-   $x_i^*$  je ľubovoľný bod v $i$-tom podintervale

-   $n$  je počet podintervalov

Geometricky tento integrál predstavuje plochu medzi krivkou $f(x)$ a osou $x$ na intervale $[a, b]$.

# Základné integračné vzorce 

Table: Základné integračné vzorce {#tbl-integrals}

| Funkcia $f(x)$          | Primitívna funkcia $F(x)$ |
|:------------------------|:--------------------------|
| $k, \ k \in \mathbb{R}$ | $k \cdot x + c$           |
| $x^n, \ n \neq -1$      | $\frac{x^{n+1}}{n+1} + c$ |
| $e^x$                   | $e^x + c$                 |
| $\sin(x)$               | $-\cos(x) + c$            |
| $\frac{1}{x}$           | $\ln|x| + c$              |


# Aplikácia

Definujeme funkciu $f(x)=x^2$ na intervale $[-1, 2]$.

```{r}
f <- function(x) { x^2 }
```

Počítame plochu pod krivkou funkcie $f(x) = x^2$ na intervale $[-1, 2]$. Pri výpočte môžeme využiť vzorce uvedené v tabuľke @tbl-integrals.

```{r}
integral<-integrate(f,lower = -1,upper = 2) 
integral
```

Nasledujúci graf zobrazuje funkciu $f(x) = x^2$ a vyfarbenú plochu pod krivkou od $x = -1$ do $x = 2$.

```{r}
library(ggplot2)

x_vals <- seq(-1, 2, length.out = 1000) 
y_vals <- f(x_vals) 
dat <- data.frame(x = x_vals, y = y_vals)

ggplot(dat, mapping = aes(x = x, y = y)) +
geom_area(fill = "lightgreen", alpha = 0.6) +
geom_line(color = "black", linewidth = 1) +
geom_segment(x = -1, xend = -1, y = 0, yend = f(-1), linetype = "dashed", color = "black") + 
geom_segment(x = 2, xend = 2, y = 0, yend = f(2), linetype = "dashed", color = "black") + 
geom_segment(x = -1, xend = 2, y = 0, yend = 0, linetype = "dashed", color = "black") + 
theme_light()
```

# Numerická aproximácia integrálu

V praxi často nepoznáme primitívnu funkciu, preto používame numerické metódy. Použijeme vzorec @eq-integral na výpočet integrálu.

## Implementácia

```{r}
rect_integral<-function(f, a, b, n){ 
dx<-(b - a) / n 
x<-seq(a, b - dx, by = dx) 
sum(f(x) * dx) 
}
approx<- rect_integral(f, -1, 2, 1000) 
exact<- integrate(f, -1, 2)$value

approx 
exact 
```

## Vizualizácia

```{r}
n<- 10 
a<- -1 
b<- 2 
dx<- (b - a)/n

x_rect<- seq(a, b - dx, by = dx) 
y_rect<- f(x_rect)
dat_rect<- data.frame(x = x_rect, y = y_rect)

ggplot(dat, aes(x, y)) + 
geom_line(color = "black", linewidth = 1) + 
geom_rect(data = dat_rect, aes(xmin = x, xmax = x + dx, ymin = 0, ymax = y), fill = "orange", alpha = 0.4) + theme_light()
```

# Záver

V tomto projekte sme sa zaoberali základnými pojmami integrálneho počtu a ich praktickou aplikáciou v programovacom prostredí R. Najprv sme si vysvetlili rozdiel medzi neurčitým a určitým integrálom, pričom sme zdôraznili ich matematický význam a geometrickú interpretáciu ako plochy pod krivkou.

Následne sme aplikovali teoretické poznatky na konkrétny príklad funkcie $f(x) = x^2$, kde sme pomocou zabudovanej funkcie `integrate()` vypočítali presnú hodnotu určitého integrálu. Tento výsledok sme vizualizovali graficky, čo nám umožnilo lepšie pochopiť význam integrálu z geometrického hľadiska.

Dôležitou súčasťou projektu bola aj numerická aproximácia integrálu pomocou metódy obdĺžnikov. Ukázali sme, že aj keď presná primitívna funkcia nie je známa, vieme integrál aproximovať s vysokou presnosťou. Vizualizácia tejto metódy pomocou grafu poskytla intuitívne pochopenie princípu numerickej integrácie.

Na záver môžeme konštatovať, že integrálny počet je kľúčovým nástrojom modernej matematiky s širokým využitím nielen v teórii, ale aj v praxi – napríklad vo fyzike, technike či informatike. Kombinácia analytických a numerických metód spolu s vizualizáciou v R predstavuje efektívny spôsob, ako tieto koncepty pochopiť a aplikovať.

# Literatúra

-   [APEX Calculus - Double Integrals and Volume](https://runestone.academy/ns/books/published/APEX/sec_double_int_volume.html)

-   [MIT OpenCourseWare - The Area under a Curve](https://www.ocw.mit.edu/ans7870/18/18.013a/textbook/chapter20/contents.html)

-   [Mathspace - Definite Integrals](https://mathspace.co/textbooks/syllabuses/Syllabus-1025/topics/Topic-20236/subtopics/Subtopic-279148/)
